【裁判字號】    98,交聲,2729
【裁判日期】    981026
【裁判案由】    聲明異議
【裁判全文】
臺灣高雄地方法院交通事件裁定        98年度交聲字第2729號
原處分機關  高雄市政府交通局
異  議  人  甲○○
                      號
上列異議人即受處分人因違反道路交通管理處罰條例案件，對於
高雄市政府交通局民國98年9 月3 日高市交裁字第裁32-B000000
00號裁決聲明異議，本院裁定如下：
    主  文
原處分關於罰鍰新臺幣肆萬玖仟伍佰元部分撤銷。
上開撤銷部分，不罰。
    理  由
一、原處分意旨略以：異議人即受處分人甲○○（下稱異議人）
    酒後駕駛車牌號碼E4-6217 號自用一般小客車，於民國96年
    7 月6 日凌晨0 時35分許，行經高雄市三民區○○○路與建
    興路口時，為警攔檢，並測得其呼氣酒精濃度達每公升0.98
    毫克，超過規定標準濃度，而當場掣單舉發。爰於97年9 月
    3 日依道路交通管理處罰條例（下稱道交條例）第35條第1
    項第1 款之規定，裁處罰鍰新臺幣（下同）49,500元，並施
    以道安講習。
二、聲明異議意旨略以：異議人前開酒後駕車行為，業經臺灣高
    雄地方法院檢察署（下稱高雄地檢署）檢察官於96年8 月23
    日以96年度偵字第19733 號為緩起訴處分，並命異議人向國
    庫支付50,000元，異議人已於96年10月5 日繳納完畢。詎原
    處分機關復對同一酒後駕車行為，裁處罰鍰49,500元，顯違
    行政罰法第26條一事不二罰之規定。爰就原處分有關罰鍰49
    ,500元部分聲明異議（原處分有關施以道安講習部分未經異
    議）。
三、按汽車駕駛人（包括機器腳踏車）飲用酒類後其吐氣所含酒
    精濃度超過每公升0.25毫克以上或血液中酒精濃度超過百分
    之0.05以上者，不得駕車，道路交通安全規則第114 條第2
    款定有明文；又汽車駕駛人，駕駛汽車經測試檢定酒精濃度
    超過規定標準者，處1 萬5 千元以上6 萬元以下罰鍰，並當
    場移置保管車輛及吊扣駕駛執照1 年，道路交通管理處罰條
    例第35條第1 項第1 款定有明文。
三、按汽車駕駛人，駕駛汽車經測試檢定酒精濃度超過規定標準
    者，處15,000元以上60,000元以下罰鍰，並當場移置保管該
    汽車及吊扣其駕駛執照1 年；因而肇事致人受傷者，並吊扣
    其駕駛執照2 年；致人重傷或死亡者，吊銷其駕駛執照，並
    不得再考領；汽車駕駛人有前開情形者，應接受道路交通安
    全講習，道交條例第35條第1 項第1 款、第24條第1 項第2
    款固有明文。惟一行為同時觸犯刑事法律及違反行政法上義
    務規定者，依刑事法律處罰之。但其行為應處以其他種類行
    政罰或得沒入之物而未經法院宣告沒收者，亦得裁處之。前
    項行為如經不起訴處分或為無罪、免訴、不受理、不付審理
    之裁判確定者，得依違反行政法上義務規定裁處之，亦有行
    政罰法第26條規定甚明。其立法意旨在於，刑罰與行政罰同
    屬對不法行為之制裁，而刑罰之懲罰作用較強，故一行為同
    時觸犯刑事法律及違反行政法上義務規定時，依刑事法律處
    罰，即足資警惕，實無為一事二罰再處行政罰之必要。且刑
    事法律處罰，由法院依法定程序為之，較符合正當法律程序
    ，應予優先適用。但罰鍰以外之沒入或其他種類行政罰，因
    兼具維護公共秩序之作用，為達行政目的，行政機關仍得併
    與裁處。準此，如刑事法律處罰與行政處罰之處罰目的、方
    式均相同，而依刑事法律處罰，即足資警惕時，即無再為行
    政處罰之必要。
四、次按刑事訴訟法第253 條之1 所指之緩起訴處分，其中檢察
    官命被告為金錢給付部分，法另明定得為民事強制執行名義
    ，受處分人因上開緩起訴處分而剝奪其財產權，該經被告同
    意之金錢給付義務實具有強制性及懲罰性。而緩起訴處分形
    式上固非如易科罰金，係以支付金錢作為自由刑之替代，惟
    緩起訴實為「暫時之不起訴」，如被告不能履行所附加之負
    擔，檢察官仍應撤銷緩起訴，並依法追訴。是倘被告履行經
    由緩起訴處分所附條件，即得免遭檢察官啟動聲請簡易判決
    處刑或起訴等程序，依此觀之，顯仍具有替代刑罰之效果，
    廣義而言，應屬前揭所稱之「實質刑事法律處罰」，而有行
    政罰法第26條第1 項一事不二罰規定之適用。且刑事訴訟法
    第253 條之1 第1 項係91年2 月8 日增訂，行政罰法則於94
    年2 月5 日公布，制定在後之行政罰法第26條第2 項既僅臚
    列「不起訴處分或無罪、免訴、不受理、不付審理之裁判確
    定者」，排除一事不二罰原則之適用，而未將「緩起訴處分
    」一併納入，應係立法者有意排除，而非法律漏洞。又緩起
    訴處分實質上既非不能證明行為人之犯罪事實，如命為支付
    一定金額之負擔，與實質受罰無異，自與上開行政罰法第26
    條第2 項列舉之不起訴處分等情形迥然有別，仍無從比附援
    引而為相同之處置。如若不然，則刑事被告如經法院循審判
    程序判處罰金或得以易科罰金之拘役或有期徒刑，無論受罰
    情形如何，均得以援用行政罰法第26條第1 項之規定，免於
    處以行政秩序罰之雙重不利益；至於藉由緩起訴處分而節省
    司法資源者，在基於實質懲罰目的而其財產權遭受剝奪之餘
    ，卻仍另須繳納一定金額之行政罰鍰，其結果勢必降低刑事
    被告接受緩起訴處分之意願，而反噬緩起訴處分替代繁複刑
    事審判程序之制度性機能。準此以言，行政罰法第26條第2
    項既未將緩起訴處分列舉其中，本於「例外規定從嚴解釋」
    之法理及前揭說明，自不能將條文中「不起訴處分」之範圍
    ，擴及於性質顯不相同之「緩起訴處分」。據此，道交條例
    第35條所規定之處罰，併有罰緩與吊扣駕照之處分，二者分
    屬行政罰法法理中對於過去違反義務行為處罰之秩序罰，及
    對於預防將來再犯危險之管制罰；而前者對於過去義務違反
    而為秩序罰之目的與刑事制裁所欲達到保護交通安全之目的
    相同，則為達成相同之目的，處以較重之刑事制裁為已足，
    自不得重複處罰。故如緩起訴處分已為被告應履行支付一定
    金錢之命令，而已依懲罰作用較強之刑事法律制裁後，即不
    得再依行政法為相同性質之處罰。
五、再按依道交條例第35條第8 項之規定，汽車駕駛人駕駛汽車
    經測試檢定酒精濃度超過規定標準，同時違反刑事法律，經
    裁判確定處以罰金低於道交條例第92條第3 項（實指第4 項
    ）所訂最低罰鍰基準規定者，應依本條例裁決繳納不足最低
    罰鍰之部分，核其性質，應屬行政罰法第26條第1 項之特別
    規定。而參諸前揭說明，命被告支付一定金額之緩起訴處分
    ，性質上既屬行政罰法第26條第1 項之「刑事法律處罰」，
    為避免經法院裁判確定者，行政機關仍得裁決繳納差額；經
    緩起訴確定者，反不得裁決繳納差額之不合理差異，應認命
    被告支付一定金額之緩起訴處分確定者，亦有上開道交條例
    第35條第8 項規定之適用。
六、經查，異議人於前揭時、地酒後駕車，為警攔檢，經測試呼
    氣酒精濃度達每公升0.98毫克之交通違規行為，同時涉犯刑
    法第185 條之3 公共危險罪嫌及同法第185 條之4 肇事逃逸
    罪嫌，經高雄市政府警察局三民第二分局移送高雄地檢署檢
    察官偵查，經檢察官認以緩起訴處分為適當，遂於96年8 月
    23日以96年度偵字第19733 號為緩起訴處分，命異議人向國
    庫支付50,000元，緩起訴期間為2 年，並經臺灣高等法院高
    雄分院檢察署（下稱高雄高分檢）檢察長於96年9 月13日以
    96年度上職議字第3652號處分書駁回再議而確定；而異議人
    已於96年10月5 日遵上開命令履行完畢等情，有前揭緩起訴
    處分書、高雄高分檢檢察長處分書及高雄地檢署自行收納款
    項統一收據、臺灣高等法院被告前案紀錄表附於上開偵查卷
    可稽，並經本院依職權調閱上開偵查全卷審核屬實，堪可認
    定。次查，原處分機關於上開緩起訴處分後，復於97年9 月
    3 日以異議人上開酒後駕車之同一行為，依道交條例第35條
    第1 項第1 款、違反道路交通管理事件統一裁罰基準表中「
    小型車駕駛人其吐氣所含酒精濃度超過每公升0.55毫克者，
    最低罰鍰基準為49,500元」規定，裁處最低罰鍰49,500元，
    並施以道安講習（道安講習部分漏引道交條例第24條第1 項
    第2 款）等情，則有原處分機年9 月3 日高市交裁字第裁32
    -B00000000號裁決書在卷足憑，同堪認定。而異議人上開駕
    駛汽車經測試檢定酒精濃度超過規定標準之交通違規行為，
    既同時觸犯刑法第185 條之3 公共危險罪及第185 之4 條肇
    事逃逸罪，業經檢察官為上開緩起訴處分，命異議人向國庫
    支付50,000元確定，異議人已履行完畢，自已產生實質刑罰
    之效果。揆諸前揭說明，原處分機關就異議人上開交通違規
    行為，關於金錢裁罰部分，已為異議人所受刑事法律制裁所
    涵蓋，自不得再重行裁罰。
七、綜上所述，原處分機關對於異議人裁處罰鍰49,500元部分，
    有違行政罰法第26條第1 項前段一事不二罰之規定，尚有未
    洽，應由本院將此部分之裁罰撤銷，並另為異議人不罰之諭
    知。另原處分機關裁處異議人施以道安講習部分，屬其他種
    類之行政裁罰，於法並無不合，且異議人並未就此提出異議
    ，本院毋庸論列，附此敘明。
據上論斷，依道路交通管理處罰條例第87條第2 項、道路交通案
件處理辦法第20條前段，裁定如主文。
中    華    民    國    98    年    10    月    26    日
                  交通法庭  法  官  余銘軒
以上正本證明與原本無異。
如不服本裁定，應於收受送達後5 日內向本院提出抗告狀。
中    華    民    國    98    年    10    月    26    日
                            書記官  吳書逸
如不服本裁定應於送達後5日內向本院提出抗告狀。


司法院資訊處製作；財團法人民間司法改革基金會備份。
